臺灣基隆地方法院民事裁定  
111年度消債職聲免字第15號
聲  請  人
即  債務人  陸惠貞  

訴訟代理人  涂予彣律師                      
債  權  人  兆豐國際商業銀行股份有限公司

法定代理人  張兆順  
代  理  人  林勵之  
債  權  人  永豐商業銀行股份有限公司

法定代理人  陳嘉賢  
代  理  人  蘇稜詔  


債  權  人  萬榮行銷股份有限公司

法定代理人  許勝發  
代  理  人  曾坤煌  
債  權  人  摩根聯邦資產管理股份有限公司

法定代理人  李文明  
代  理  人  鄭伊舒  

上列當事人間因消費者債務清理條例職權免責事件，本院裁定如
下：
    主  文
聲請人陸惠貞不予免責。
    理  由
一、按法院為終止或終結清算程序之裁定確定後，除別有規定外
    ，應以裁定免除債務人之債務；法院裁定開始清算程序後，
    債務人有薪資、執行業務所得或其他固定收入，扣除自己及
    依法應受其扶養者所必要生活費用之數額後仍有餘額，而普
    通債權人之分配總額低於債務人聲請清算前2年間，可處分
    所得扣除自己及依法應受其扶養者所必要生活費用之數額者
    ，法院應為不免責之裁定，但債務人證明經普通債權人全體
    同意者，不在此限；債務人有下列各款情形之一者，法院應
    為不免責之裁定，但債務人證明經普通債權人全體同意者，
    不在此限：㈠於7年內曾依破產法或本條例規定受免責；㈡隱
    匿、毀損應屬清算財團之財產，或為其他不利於債權人之處
    分；㈢捏造債務或承認不真實之債務；㈣聲請清算前2年內，
    因消費奢侈商品或服務、賭博或其他投機行為，所支出之總
    額逾該期間可處分所得扣除自己及依法應受其扶養者所必要
    生活費用之半數，或所負債務之總額逾聲請清算時無擔保及
    無優先權債務之半數，而生開始清算之原因；㈤於清算聲請
    前1年內，已有清算之原因，而隱瞞其事實，使他人與之為
    交易致生損害；㈥明知已有清算原因之事實，非基於本人之
    義務，而以特別利於債權人中之1人或數人為目的，提供擔
    保或消滅債務；㈦隱匿、毀棄、偽造或變造帳簿或其他會計
    文件之全部或一部，致其財產之狀況不真確；㈧故意於財產
    及收入狀況說明書為不實之記載，或有其他故意違反本條例
    所定義務之行為；債務人有前條各款事由，情節輕微，法院
    審酌普通債權人全體受償情形及其他一切情狀，認為適當者
    ，得為免責之裁定，消費者債務清理條例（下稱消債條例）
    第132條、第133條及第134條、第135條分別定有明文。又消
    債條例之立法目的，在於使陷於經濟上困境之消費者，得分
    別情形依該條例所定重建型債務清理程序（更生）或清算型
    債務清理程序（清算）清理債務，藉以妥適調整其與債權人
    及其他利害關係人之權利義務關係，保障債權人之公平受償
    ，並謀求消費者經濟生活之更生機會，從而健全社會經濟發
    展；消費者依清算程序清理債務，於程序終止或終結後，為
    使其在經濟上得以復甦，以保障其生存權，除另有上述消債
    條例第133條、第134條所規定不予免責之情形外，就債務人
    未清償之債務原則上採免責主義（消債條例第1條、第132條
    立法目的參照）。
二、經查：
(一)債務人因有不能清償債務情事，於民國110年12月8日向本院
    聲請消債調解，經本院以110年度司消債調字第135號受理，
    於111年1月17日進行調解程序未能成立調解，聲請人當日即
    聲請進入清算程序，經本院111年度消債清字第7號受理，並
    於111年3月16日裁定聲請人111年3月17日下午5時開始清算
    程序，並同時終止清算程序確定，業經本院調閱上開卷宗屬
    實，聲請人清算程序業已終結，因此應依職權審酌債務人是
    否有消債條例第133條、第134條所定應為不免責裁定之情形
    。
(二)經本院依消債條例第136條規定，通知全體債權人及債務人
    到庭或書狀陳述意見如下：
 1、債務人到庭及具狀陳述：
　　債務人並無不免責事由。清算程序後債務人已無薪資或其他
    收入，生活費依靠女兒給付。債務人之父生前所有基隆市○○
    區○○○路00巷000號房屋（下稱系爭房屋），為無保存登記之
    建物，其父生前已將系爭房屋全部贈與其弟陸世和所有，但
    為讓債務人得以繼續居住系爭房屋，因此將系爭房屋稅籍資
    料登記為債務人與弟陸世和各2分之1。債務人業於110年將
    系爭房屋稅籍資料變更為陸世和全部所有。債務人並非上開
    房屋之事實上處分權人，因此系爭房屋應有部分2分之1並非
    清算財團之財產，110年11月4日已將借名登記部分變更為陸
    世和所有，在外觀上雖以買賣方式進行，實際上僅為歸還借
    名登記部分，對債權人並未造成損害，因此不構成消債條例
    第133條第2、5等款之不免責事由。　　
 2、摩根聯邦資產管理股份有限公司具狀陳稱：
　　債權人債權未獲清償不同意免責，並債務人於110年11月4日
    將系爭房屋權利範圍2分之1移轉予訴外人陸世和，請職權調
    查聲請人是否有消債條例第134條第2、4、7、8等款之不免
    責事由。
 3、兆豐國際商業銀行股份有限公司具狀陳稱：
　　請法院審酌聲請人前2年及現在之收入是否屬實，必要生活
    費是否有浮報之虞，審認是否符合消債條例第133條不免責
    之規定。請查明請命聲請人提出申請前2年之所得財產清單
    及金融機構存摺交易明細，以資證明前2年財產所得變動情
    形符合法條規範，並確認是否有消債條例第134條不免責之
    事由。亦請法院斟酌有無消債條例第135條要件。
 4、永豐商業銀行股份有限公司具狀陳稱：
　　請法院職權審酌聲請人有無消債條例第133條、第134條等不
    免責事由。　　　　
 5、萬榮行銷股份有限公司具狀陳稱：
　　系爭房屋乃債務人於110年11月4日以11萬7,900元出售予其
    的陸世和，非其所稱系爭房屋業與其父生前贈與其弟陸世和
    ，因此債務人應將上開買賣價金提出作為清算程序之資產分
    配給各債權人。　
(三)債務人並無消債條例第133條所定之不免責事由：
　　債務人為55年8月19日出生，年約56歲，主張其因積欠債務
    已遭債權人扣薪3分之1長達10年，債務人長年工作累積病痛
    ，業據提出診斷證明書為證，於110年9月底自願離職，目前
    寄居於弟弟之房子內，因離職已無收入，業據提出勞保投保
    資料1份為證，堪認債務人所稱於本院裁定開始清算程序即1
    11年3月17日後，應無薪資、執行業務所得或其他固定之收
    入等情為真，核與消債條例第133條所定「法院裁定開始清
    算程序後，債務人有薪資、執行業務所得或其他固定收入，
    扣除自己及依法應受其扶養者所必要生活費用之數額後仍有
    餘額」之要件不符，應無消債條例第133條應予不免責事由
    。
(四)債務人有消債條例第134條第8款之不免責事由：
 1、系爭房屋應有部分2分之1原為債務人財產，有基隆市稅務局
    111年7月22日基稅房貳字第1110012695號函檢附之契稅申報
    書、建築改良物買賣所有權移轉契約書等文件在卷可參，上
    開文件均載明債務人原為系爭房屋應有部分2分之1之權利人
    ，債務人辯稱其為借名登記人，顯與上開文件所載不符，要
    難採信為真。
 2、債務人於110年12月8日聲請消債調解前1個月即110年11月4
    日，甫以11萬7,900元將系爭房屋應有部分2分之1出售予陸
    世和，此有上開買賣契約為證，聲請人主張上開買賣契約為
    虛構，並未提出證據要難遽信為真，是以應認債務人仍已取
    得上開金額之買賣價金或買賣價金債權，故以其即應於聲請
    清算時列入其財產清冊內。詎料債務人未將上開出售系爭房
    屋所得財產列入財產清冊，顯有故意於財產及收入狀況說明
    書為不實之記載之情形，致使本院誤認其並無可供清算之財
    產而逕予終結清算程序，各債權人未獲任何清償，致生損害
    ，符合消債條例第134條第1項第8款不免責事由。
三、綜上所述，債務人業經本院為清算程序終結之裁定，雖無消
    債條例第133條之不免責事由，但有消債條例第134條8款所
    定應不免責情形，且未經普通債權人全體同意免責，自應裁
    定債務人不免責，爰諭知如主文所示。
中　　華　　民　　國　　111 　年　　9 　　月　　26　　日
                  民事庭法官　王翠芬
以上正本係照原本作成。
如不服本裁定應於送達後10日內向本院提出抗告狀，並繳納抗告
費新臺幣1,000元。
中　　華　　民　　國　　111 　年　　9 　　月　　26　　日
                      書記官  陳怡君